臺灣板橋地方法院刑事判決　　　　　　　　　　　　　九十一年度易緝字第七三號
　　公　訴　人　臺灣板橋地方法院檢察署檢察官
　　被　　　告　乙○○
右列被告因動產擔交法案件，經檢察官提起公訴（九十年度偵緝字第二七六號），本
院判決如左：
    主  文
乙○○動產擔保交易之債務人，意圖不法之利益，將標的物轉讓，致生損害於債權人
，處拘役參拾日，如易科罰金，以參佰元折算壹日。
    事  實
一、乙○○前因詐欺案件，經臺灣臺北地方法院以八十三年度易字第五○一二號判處
    有期徒刑十月，緩刑三年確定，緩刑期滿未經撤銷（不構成累犯）。其於民國八
    十八年十二月二十一日，以動產擔保交易附條件買賣之方式，向甲○○○有限公
    司（下稱為東元公司）購買車牌號碼為ＯＸＳ─四○九號之重型機車，為動產擔
    保交易之債務人，約定總價金新臺幣（下同）六萬二千零四十元，分十二期給付
    ，每月一期，每月十日付款，每期付款五千一百七十元，標的物存放地點為臺北
    縣蘆洲市○○路四二二巷三十八之一號六樓，在價金未付清之前，標的物所有權
    仍屬於東元公司所有，乙○○僅得依約占有使用，不得任意遷移或為其他處分。
    詎乙○○在取得標的物之後，即拒不付款，且即意圖不法之利益，於同日將該標
    的物轉讓予友人黃長寅，致債權人東元公司追索無著受有損害。
二、案經東元公司訴由臺灣板橋地方法院檢察署檢察官偵查起訴。
    理  由
一、訊據被告乙○○矢口否認涉有右揭犯行，辯稱係因年籍不詳之同住友人黃長寅要
    買車要求以伊之名義購買，乃出面向告訴人簽約購車，購得後即交由黃長寅使用
    ，伊從未騎用，且黃長寅並表示會負擔貸款云云。經查：被告於八十八年十二月
    二十一日，以動產擔保交易附條件買賣之方式，向東元公司簽約購買車牌號碼為
    ＯＸＳ─四○九號之重型機車，為動產擔保交易之債務人，約定總價金六萬二千
    零四十元，分十二期給付，每月一期，每月十日付款，每期付款五千一百七十元
    ，標的物存放地點為臺北縣蘆洲市○○路四二二巷三十八之一號六樓，在價金未
    付清之前，標的物所有權仍屬於告訴人所有，被告僅得依約占有使用，不得任意
    遷移或為其他處分；而乙○○在取得標的物之後，即未再依約付款，且於同日即
    將該標的物轉讓予友人黃長寅，致出賣人追索無著受有損害等情，業據告訴人指
    述綦詳，並為被告是認在卷，復有分期付款附條件買賣契約書、本票、東元公司
    客戶資料表各乙紙在卷可稽。被告雖以前開情詞置辯，然按按動產擔保交易法第
    三十八條規定：動產擔保交易之債務人，意圖不法之利益，將標的物遷移、出賣
    、出質、移轉、抵押或為其他處分，致生損害於債權人者，處三年以下有期徒刑
    、拘役或科或併科六千元以下之罰金。司法院大法官會議釋字第二二七號解釋之
    解釋文謂：「動產擔保交易法第三十八條之罪，係以動產擔保交易之債務人為犯
    罪主體，並不包括其保證人在內。」解釋理由書載稱：「依動產擔保交易法成立
    之交易，係屬要式行為，應以書面訂立契約，視其為動產抵押、附條件買賣或信
    託占有，分別載明其應記載之事項，此在該法第五條、第十六條、第十七條及第
    三十三條規定甚明。孰為交易之債務人，即依此等契約之記載。」。是以法律既
    明文限制以債務人為犯罪主體，而上開司法院大法官會議解釋並指明孰為交易之
    債務人端視所訂契約之記載，則本件被告既自任買受人而與告訴人訂立分期付款
    附條件買賣契約書，自為本件分期付款附條件買賣之債務人無訛。至於其所稱係
    應黃長寅之請求出名代為購買云云，然此僅為其購買之動機，初不影響其為本件
    分期付款附條件買賣債務人之地位及依法應有之權利與義務。從而被告既於買受
    系爭機車後，即交付予黃長寅使用並約定由黃長寅繳付貸款，顯屬永久終局之移
    轉占有，而非僅一時之借用，其意圖不法之利益而為轉讓之行為已堪認定。是以
    被告所為前開置辯，容無可採，本件事證明確，被告犯行堪予認定。
二﹑核被告所為，係犯動產擔保交易法第三十八條之動產擔保之債務人，意圖不法之
    利益，將標的物轉讓罪。爰審酌被告前因詐欺案件，經臺灣臺北地方法院以八十
    三年度易字第五○一二號判處有期徒刑十月，緩刑三年確定，緩刑期滿未經撤銷
    ，有臺灣高等法院檢察署刑案紀錄簡覆表附卷可參，雖不構成累犯，然已足認素
    行非佳，並其犯罪之目的、使用之手段、造成告訴人之損害、違反上開附條件買
    賣契約，未依約付清價款即任意處分標的物，致告訴人追索無著而所受之損害與
    犯罪後之態度等一切情狀，量處如主文所示之刑，以示儆懲。又被告所犯上開之
    罪為最重本刑三年以下之罪，依其行為時刑法第四十一條原規定：「犯最重本刑
    為三年以下有期徒刑以下之刑之罪，而受六月以下有期徒刑或拘役之宣告，因身
    體、教育、職業或家庭之關係，執行顯有困難者，得以一元以上三元以下折算一
    日（業據罰金罰鍰提高標準條例第二條前段規定，就其原定數額提高為一百倍折
    算一日），易科罰金。」，原即得易科罰金，而被告行為後，刑法第四十一條之
    規定業經於九十年一月四日修正，並經總統於九十年一月十日公布，依法於九十
    年一月十二日生效，而修正後之刑法第四十一條第一項之規定：「犯最重本刑為
    五年以下有期徒刑以下之刑之罪，而受六個月以下有期徒刑之宣告，因身體、教
    育、職業、家庭之關係或其他正當事由，執行顯有困難者，得以一元以上三元以
    下折算一日（提高數額同上），易科罰金，但確因不執行所宣告之刑，難收矯正
    之效，或難以維持法秩序者，不在此限」，比較修正前後之內容，新法對於被告
    並無較為不利之處，依刑法第二條第一項本文之規定，應適用修正後刑法第四十
    一條第一項之規定諭知易科罰金之標準。
據上論斷，應依刑事訴訟法第二百九十九條第一項前段，動產擔保交易法第三十八條
，刑法第十一條前段、第二條第一項本文、第四十一條第一項，罰金罰鍰提高標準條
例第一條前段、第二條，判決如主文。
中      華      民      國      九十一      年      七      月    三    日
                                  臺灣板橋地方法院刑事第二庭
                                          法  官  楊  博  欽
右正本證明與原本無異。
如不服本判決，應於判決送達後十日內，向本院提出上訴狀。
                                          書記官  潘  文  賢
中      華      民      國      九十一      年      七      月    三    日
附錄本案所犯法條全文
動產擔保交易法第三十八條
  動產擔保交易之債務人，意圖不法利益，將標的物遷移﹑出賣﹑出質﹑移轉﹑抵押
  或為其他處分，致生損害於債權人者，處三年以下有期徒刑﹑拘役或科或併科六千
  元以下罰金。
